【裁判字號】    89,簡上,86
【裁判日期】    900103
【裁判案由】    給付會款
【裁判全文】
臺灣士林地方法院民事判決  八十九年度簡上字第八六號
    上  訴  人  乙○○
    被上訴人    甲○○
右當事人間請求給付會款事件，上訴人對於中華民國八十九年四月十二日本院內湖簡
易庭八十九年度湖簡字第一六一號第一審判決提起上訴，本院判決如左：
    主      文
原判決命上訴人給付超過新臺幣壹拾陸萬伍仟參佰貳拾元部分，及該部分假執行之宣
告與訴訟費用之裁判均廢棄。
右廢棄部分被上訴人在第一審之訴及假執行之聲請駁回。
其餘上訴駁回。
第一、二審訴訟費用由上訴人負擔五分之二，餘由被上訴人負擔。
    事      實
甲、上訴人方面：
一、聲明：
  (一)原判決命上訴人給付逾新臺幣（下同）八萬四千九百零四元部分廢棄。
  (二)右廢棄部分被上訴人第一審之訴及假執行之聲請駁回。
二、陳述：
  (一)被上訴人參加上訴人為會首之互助會二會，第一會期間自八十五年六月十五日起
    至八十九年四月十五日止，每月十五日開標，每會二萬元，連會首共四十七人之
    互助會；及第二會期間自八十七年一月十五日起至八十九年四月十五日止，每月
    十五日開標（每逢農曆年前加標一次），每會二萬元，連會首共三十一人之互助
    會。上訴人於八十七年十二月十五日停會後，每月收到死會錢都有按比率分給活
    會會員，迄今第一會部分尚欠被上訴人六萬一千零十八元，第二會部分尚欠二萬
    三千八百八十四元。
  (二)上訴人停會後原由自己負責清償事宜，後來週轉不靈，在八十八年五月間決定第
    一會部分委由另一名活會會員即訴外人吳矜潔，第二會部分委由另一活會會員劉
    敏代理被上訴人按月代收死會會款，比例分配予活會會員，惟嗣後各活會會員所
    分金額減少，係因代理人自行變更給付內容所致，要與上訴人無涉。
  (三)上訴人另已將對倒會之死會會員訴外人林美月之債權讓與各活會會員以為清償，
    據林美月告知已和各活會會員達成協議，並將積欠之款項悉數開出商業本票交付
    各活會會員。
  (四)第一會部分上訴人積欠金額為六十萬元，上訴人已清償款項包括前四個月上訴人
    自行收取死會會款分配予各活會會員之款項各三萬二千一百七十七元、三萬二千
    一百七十七元、二萬二千一百七十七元、二萬二千一百七十七元；及委託訴外人
    吳矜潔代收分配部分應為十七萬零五百二十六元；及林美月已給付部分二十二萬
    一千二百五十元（已交付本票一張十八萬元、林美月第一次現金給付六千二百五
    十元、第二次現金給付三萬五千元）；及各債權人願意免除上訴人給付倒會的林
    美雪部分之標息共一萬六千八百元；及上訴人收取林美雪給付之債務全額二十六
    萬零三千八百十六元，各債權人均同意上訴人毋庸分配予各債權人，而轉作各債
    權人借予上訴人，計每一名活會會員借予上訴人二萬一千六百九十八元，此部分
    已非屬倒會之債權，總計上訴人已清償五十三萬八千九百八十二元，故上訴人實
    際積欠被上訴人之第一會會款僅餘六萬一千零十八元。
  (四)第二會部分上訴人積欠之金額為二十四萬元，已清償款項包括前六個月上訴人自
    行收取死會會款分配予各活會會員之款項七萬五千七百九十二元，及委託訴外人
    劉敏代收分配部分應為四萬一千二百零三元，及林美月應給付部分九萬九千一百
    二十一元（林美月第一次現金給付一萬一千四百二十九元、與各活會會員協議八
    萬七千六百九十二元），故上訴人實際積欠被上訴人之第二會會款僅餘二萬三千
    八百八十四元。
三、證據：除援用原審之證據外，另被上訴人與林美月間之協議書二件、林美月簽發
    之十八萬元本票一紙、借據一紙及自行列製之舊會（即第一會）、新會（即第二
    會）清償一覽表各一件為證暨明細表、同意書各乙件為證。
乙、被上訴人方面：
一、聲明：
  (一)上訴駁回。
  (二)原判決所命上訴人之給付應減縮為三十四萬零一百六十六元。
二、陳述：除與原審判決書所載相同茲予引用外，補稱：
  Ａ、程序部分：
    減縮起訴聲明為上訴人應給付被上訴人三十四萬零一百六十六元及自支付命令送
    達翌日起至清償日止，按週年利率百分之五計算之利息。
  Ｂ、實體部分：
  (一)上訴人於八十八年十二月間停會時，原積欠被上訴人第一會六十萬元、第二會二
    十四萬元。第一會已經上訴人自行或委任吳矜潔收取死會錢分予活會會員共三十
    二萬零四百五十元，另將上訴人對於倒會會員林美月之債權轉讓予被上訴人部分
    ，林美月只清償三萬五千元，故上訴人尚欠二十四萬四千五百五十元；第二會上
    訴人亦自行或委託劉敏收取死會錢分予活會會員，清償十三萬四千三百八十四元
    ，另將上訴人對於林美月之債權轉讓予被上訴人部分，林美月已清償一萬元，故
    上訴人尚積欠第二會會款九萬五千六百十六元。為此，聲請訊問證人吳矜潔、劉
    敏為證。
  (二)被上訴人雖已受讓上訴人對訴外人林美月之債權，惟林女因接獲上訴人所發要求
    停止履行之律師函，故於清償部分款項後，即未繼續依與被上訴人之協議進行。
  (三)對於上訴人主張各活會會員免除上訴人給付倒會的林美雪部分之標息共一萬六千
    八百元之事實不爭執。
  (四)否認上訴人主張各活會會員均同意上訴人收取林美雪給付之債務全額二十六萬零
    三千八百十六元，無庸分配予各債權人，轉為各債權人借款予上訴人之借貸關係
    之事實。
三、證據：除援用原審之立證方法外，並提出律師函一紙為證，及聲請訊問證人吳矜
    潔、劉敏為證。
    理    由
一、按訴狀送達後，原告得減縮應受判決事項之聲明，民事訴訟法第四百四十六條第
    一項定有明文。又該規定並為簡易訴訟事件之上訴程序所準用，同法第四百三十
    六條之一第三項亦有明文。本件被上訴人於原審起訴時，依合會關係請求上訴人
    給付會款三十八萬零五千一百六十六元，嗣本院審理時，將前開請求數額減縮為
    三十四萬零一百六十六元，依法應予准許，合先敘明。
二、本件被上訴人起訴主張：被上訴人參加上訴人為會首之互助會二會，第一會期間
    自八十五年六月十五日起至八十九年四月十五日止，每月十五日開標，每會二萬
    元，連會首共四十七人之互助會；及第二會期間自八十七年一月十五日起至八十
    九年四月十五日止，每月十五日開標（每逢農曆年前加標一次），每會二萬元，
    連會首共三十一人之互助會。上訴人於八十七年十二月十五日因故停會，時因被
    上訴人尚為活會，上訴人積欠被上訴人第一會會款六十萬元、第二會會款二十四
    萬元，嗣後上訴人雖親自或委託代理人繼續分配會款，並讓與上訴人對訴外人林
    美月之債權予含被上訴人在內之活會會員，惟因代理人收取死會款分配過程不順
    利，而訴外人林美月僅分別就第一會部分給付三萬五千元，第二會部分給付一萬
    元後，亦因故停止清償，被上訴人共計僅獲償第一會三十五萬五千四百五十元，
    上訴人尚欠二十四萬四千五百五十元；第二會上訴人清償十四萬四千三百八十四
    元，尚欠九萬五千六百十六元。為此，爰本於合會債權請求上訴人給付剩餘會款
    三十四萬零一百六十六元。上訴人則以：上訴人固因於上開時日停會而積欠被上
    訴人會款共八十四萬元，惟上訴人已清償款項包括前四個月上訴人自行收取死會
    會款分配予各活會會員之款項各三萬二千一百七十七元、三萬二千一百七十七元
    、二萬二千一百七十七元、二萬二千一百七十七元；及委託訴外人吳矜潔代收分
    配部分應為十七萬零五百二十六元；及將對林美月之債權轉讓予被上訴人，林美
    月已給付部分二十二萬一千二百五十元（已交付本票一張十八萬元、林美月第一
    次現金給付六千二百五十元、第二次現金給付三萬五千元）；及各債權人願意免
    除上訴人給付倒會的林美雪部分之標息共一萬六千八百元；及上訴人收取林美雪
    給付之債務全額二十六萬零三千八百十六元，各債權人均同意上訴人毋庸分配予
    各債權人，而轉作各債權人借予上訴人，計每一名活會會員借予上訴人二萬一千
    六百九十八元，此部分已非屬倒會之債權，總計上訴人已清償五十三萬八千九百
    八十二元，故上訴人實際積欠被上訴人之第一會會款僅餘六萬一千零十八元。第
    二會部分上訴人積欠之金額為二十四萬元，已清償款項包括前六個月上訴人自行
    收取死會會款分配予各活會會員之款項七萬五千七百九十二元，及委託訴外人劉
    敏代收分配部分應為四萬一千二百零三元，及林美月應給付部分九萬九千一百二
    十一元（林美月第一次現金給付一萬一千四百二十九元、與各活會會員協議八萬
    七千六百九十二元），故上訴人實際積欠被上訴人之第二會會款僅餘二萬三千八
    百八十四元等語置辯。
三、被上訴人起訴主張被上訴人參加上訴人為會首之互助會二會，第一會期間自八十
    五年六月十五日起至八十九年四月十五日止，每會二萬元，連會首共四十七人之
    互助會；及第二會期間自八十七年一月十五日起至八十九年四月十五日止，每會
    二萬元，連會首共三十一人之互助會，上訴人於八十七年十二月十五日因故停會
    ，時因被上訴人尚為活會，上訴人積欠被上訴人第一會會款六十萬元、第二會會
    款二十四萬元，嗣後上訴人親自或委託代理人繼續收取死會會款來分配予活會會
    員，並讓與上訴人對訴外人林美月之債權予含被上訴人在內之活會會員，以抵充
    部分債款等事實，業據提出互助會單、協議書等物為證，並為兩造所不爭執，自
    堪信為真。惟上訴人就前開委由訴外人吳矜潔、劉敏代為收取系爭合會之已得標
    會員會款以清償對活會會員之債務，並將對訴外人林美月之債權讓與被上訴人等
    以抵充部分債款之數額則有所爭執，並抗辯關於第一會，各債權人願意免除上訴
    人給付倒會的林美雪部分之標息共一萬六千八百元；及上訴人收取林美雪給付之
    債務全額二十六萬零三千八百十六元，各債權人均同意上訴人毋庸分配予各債權
    人，而轉作各債權人借予上訴人，計每一名活會會員借予上訴人二萬一千六百九
    十八元，此部分已非屬合會之債權，該一萬六千八百元、二萬一千六百九十八元
    亦應扣除。是以，本件爭點所在，厥為吳矜潔、劉敏代為收取死會會款並分配予
    被上訴人之款項及被上訴人受讓之債權數額究竟多少？及該一萬六千八百元、二
    萬一千六百九十八元是否業已清償？
  (一)按請求履行債務之訴，原告就其所主張債權發生原因之事實，固有舉證之責任，
    若被告自認此項事實而主張該債權已因清償而消滅，則清償之事實，應由被告負
    舉證之責任，最高法院二十八年上字第一九二Ｏ號，著有判例。本件上訴人主張
    其自行或委由吳矜潔、劉敏代為分配之款項分別為廿七萬九千二百三十四元（
    32177+32177+22177+22177+170526）、十一萬六千九百九十五元（75792+41203
    ），惟證人吳矜潔、劉敏於本院分別結證第一會、第二會包括上訴人自己收取、
    委託代收及林美月已給付部分，合計各為三十二萬零四百五十元、十三萬四千
    三百八十四元（見本院八十九年十一月八日言詞辯論筆錄），足證扣除訴外人林
    美月就第一會、第二會所各給付之三萬五千元、一萬元，被上訴人親自或委由吳
    矜潔、劉敏收取死會款分配予各活會會員之款項為廿八萬五千四百五十元、十二
    萬四千三百八十四元，此部分已生清償之效力。
  (二)次按債權人受領他種給付以代原定之給付者，其債之關係消滅，民法第三百十九
    條著有規定。本件兩造間原有會款債務固為金錢債務，惟當事人間既曾合意以上
    訴人對訴外人林美月之債權讓與被上訴人以抵充部分債款，則該讓與契約一經成
    立，其債權即移轉於被上訴人，並就該抵充額度內發生清償之效力，至於爾後該
    為讓與標的債權之債務人即訴外人林美月履行該為讓與標的債務之情形，要屬另
    一債務清償之問題，究於兩造間部分會款債務已因清償而消滅之效力不生影響。
    申言之，被上訴人於受讓債權後，亦不得以其債務人即訴外人林美月未依債之本
    旨履行為由，率爾推翻前揭因債權讓與所生抵充系爭會款債權之效力，至為灼然
    。至於兩造間對因前開債權讓與而抵充消滅系爭會款債權範圍為何，固有爭執，
    然依卷附兩造所不爭執之被上訴人與訴外人林美月就第一會書立之協議書約定「
    雙方就會首乙○○自八十五年六月十五日起至八十九年四月十五日止，金額：貳
    萬元整，共四十七名之互助會，將其對乙方（按即林美月）之會款請求權讓與甲
    方（按即被上訴人）情事，雙方達成協議如下：：：：二、如乙方於九十年一月
    十日前未依約清償款項，甲方不受本協議之約朿，仍得請求乙方依原債權金額給
    付壹拾柒萬壹仟零玖元整」；及就第二會所立之協議書約定雙方就會首乙○○自
    八十七年一月十五日起至八十九年四月十五日止（每逢農曆年加標一次），金額
    ：貳萬元整，共三十一名之互助會，將其對乙方（按即林美月）之會款請求權讓
    與甲方（按即被上訴人）情事，雙方達成協議如下：：：：二、如乙方於九十年
    一月十日前未依約清償款項，甲方不受本協議之約朿，仍得請求乙方依原債權金
    額給付七萬七千零三十七元整」之意旨觀之，被上訴人因債權讓與取得對林女之
    債權額就第一會為十七萬一千零九元，就第二會為七萬七千零三十七元，則上訴
    人依轉讓債權可資抵充之會款債務即為第一會十七萬一千零九元，第二會七萬七
    千零三十七元，於此範圍內自已生清償之效果。被上訴人主張關於債權轉讓，第
    一會部分只受領林美月給付三萬五千元，第二會受領一萬元，其餘部分上訴人仍
    有給付義務，即屬無據。又上訴人主張林美月已交付之本票，亦生清償之效果，
    惟揆諸前揭二份協議書第四條約定「乙方同意另以商業本票為擔保品」，該等本
    票顯係林美月為保障被上訴人之債權而簽發，與上訴人無涉，自不得援為清償之
    抗辯。
  (三)再上訴人主張就第一會，各債權人願意免除上訴人給付倒會的林美雪部分之標息
    共一萬六千八百元之事實，為被上訴人所不爭執（見本院八十九年九月二十日準
    備程序筆錄），則此一萬六千八百元之債務自屬消滅。
  (四)末查，上訴人主張其收取倒會會員林美雪所給付之債務全額二十六萬零三千八百
    十六元，各債權人均同意上訴人毋庸分配予各債權人，而轉作各債權人借予上訴
    人之借款，計每一名活會會員借予上訴人二萬一千六百九十八元，此部分已非屬
    合會之債權之事實，雖據上訴人提出借據一紙為證，惟該借據固載明上旨，然既
    為上訴人自己所提出，被上訴人又否認其同意出借，且未執借據，是該借據尚難
    證明兩造間有此合意。則上訴人主張就二萬一千六百九十八元部分，也生清償之
    效力，即不可採。
四、綜上所述，系爭第一會會款上訴人業已清償四十七萬三千二百五十九元（
    285450+171009+16800），第二會會款上訴人業已清償二十萬一千四百二十一元
    （124384+77037），則系爭第一會、第二會會款上訴人尚欠十二萬六千七百四十
    一元、三萬八千五百七十九元。從而，被上訴人依兩造之合會關係請求上訴人給
    付會款，於十六萬五千三百二十元及自支付命令送達翌日即八十八年十二月十七
    日起至清償日止，按週年利率百分之五計算之利息部分，為有理由，應予准許。
    逾此部分，即無理由，應予駁回。原審就超過十六萬五千三百二十元部分，認被
    上訴人請求有理由而為被上訴人勝訴之判決，尚有未洽，上訴意旨就此指摘原判
    決不當，求予廢棄改判，為有理由。至於上開應准許部分，原審判命上訴人給付
    ，並為假執行之宣告，核無違誤，上訴意旨，就此部分，仍執前詞，指摘原判決
    不當，求予廢棄，為無理由，應駁回其上訴。
五、本件事證已臻明確，兩造其餘主張陳述及所提證據，均於本件判斷不生影響，自
    毋庸再予審酌，附此敘明。
六、據上論結，本件上訴一部有理由，一部無理由，依民事訴訟法第四百三十六條之
    一第三項、第四百四十九條第一項、第四百五十條、第七十九條但書，判決如主
    文。
中      華      民      國    九十      年      一      月      三      日
                            臺灣士林地方法院民事第二庭
~B審判長法官  俞慧君
~B法      官  劉穎怡
~B法      官  李玉卿
右為正本係照原本作成。
中      華      民      國    九十      年      一      月      八      日
~B法院書記官  陳幸潔


司法院資訊處製作；財團法人民間司法改革基金會備份。
